【裁判字號】    97,台上,4939
【裁判日期】    971003
【裁判案由】    違反毒品危害防制條例
【裁判全文】
最高法院刑事判決            九十七年度台上字第四九三九號
上  訴  人  甲○○
上列上訴人因違反毒品危害防制條例案件，不服台灣高等法院台
南分院中華民國九十七年六月二十四日第二審判決（九十七年度
上訴字第二四三號；起訴案號：台灣雲林地方法院檢察署九十五
年度偵字第五五七二號），提起上訴，本院判決如下：
    主  文
原判決撤銷，發回台灣高等法院台南分院。
    理  由
本件原判決認定上訴人甲○○於民國九十五年十一月八日前某時
，自綽號「冠洲」、「阿亮」及「秋錦」等年籍不詳者購得第一
級毒品海洛因若干後，竟萌意圖販賣營利而加以持有。嗣經警據
報於九十五年十一月八日晚間十九時二十分許，前往上訴人在雲
林縣斗六市○○路二十八之一號住屋處搜索，當場查獲並扣得上
訴人所有之白色粉末八包、海洛因三包（淨重三．九０公克），
空包裝三個、第二級毒品安非他命（毛重一．一四公克）、研磨
缽一個、電子磅秤一只、殘渣罐九個、分裝袋七大包、分裝鏟一
支、湯匙二支等情。因而撤銷第一審諭知公訴不受理之判決，改
判論處上訴人意圖販賣而持有第一級毒品罪刑。固非無見。
惟查：(一)審理事實之法院，對於案內一切證據，除認為不必要者
外，均應詳為調查，然後基於調查所得之心證，以為判斷事實之
基礎，如有應行調查之證據未經依法調查，或證據雖已調查而其
內容尚未明瞭者，即與未經調查無異，如遽行判決，即屬應於審
判期日調查之證據而未予調查之違法。又事實於法院已顯著，或
為其職務上所已知者，無庸舉證，刑事訴訟法第一百五十八條固
定有明文。然所謂事實為法院職務上所已知者，指該事實即屬構
成法院之法官於職務上所為之行為，或係其職務上所觀察之事實
，現尚在該法官記憶中，無待閱卷者而言。本件原判決理由二(四)
說明：「海洛因一般使用量為每四小時注射使用五至十毫克，而
成癮者一天使用量甚至可高達二百毫克；海洛因於體內有四．二
％會代謝成活性代謝物嗎啡，致死劑量多以嗎啡之血中濃度為測
量之標的，一般用於止痛之血中濃度為每公升０．０二０至０．
０六五毫克，中毒時嗎啡血中濃度為每公升０．０八八至０．二
七七毫克；致死時嗎啡血中濃度為每公升０．三六至０．七八毫
克，推估最低致死量為二克，依個人體質、使用頻率、接觸時間
長短等因素而異，可使致死劑量年度增至數倍甚至十倍以上等情
，為本院承辦另案九十六年度上更(二)字第四三五號違反毒品危害
防治條例案件所知悉，並有行政院衛生署管制藥品管理局九十三
年十二月二十二日管宣字第0930012251號函附該案卷第二三九頁
至第二四二頁可憑……而其持有之海洛因三包，淨重三．九克，
即三九０毫克，顯逾被告自己之施用量」云云，資為認定上訴人
基於販賣之意圖而持有第一級毒品之論據之一。然上揭函示內容
，乃專業機構就施用者有關海洛因之施用或導致中毒、致死之劑
量而為之專業判斷意見，與法院職務上所觀察之事實不同，即非
原審於職務上所為之行為，或係其職務上所觀察之事實，原判決
以該函示內容屬法院職務上所已知之事實，認符合刑事訴訟法第
一百五十八條之規定，已非無適用法則不當之違誤。又原判決以
扣案海洛因三包重量（淨重三．九克）與上揭函示綜合判斷結果
，認顯逾上訴人自己之施用量，然揆之上揭函示內容，施用海洛
因一般使用量為每四小時注射使用五至十毫克，而成癮者一天使
用量甚至可高達二百毫克。準此，施用海洛因未成癮者，每日之
一般使用量為三十毫克至六十毫克，成癮者，則可達二百毫克。
而有關施用海洛因之人每日用量之事實，又輒因個人體質不同而
異，上訴人每日施用海洛因之用量究為若干，既非原判決所引上
揭函示內容說明範圍，原審未予究明，遽認扣案海洛因顯已逾上
訴人自己之施用量，再憑為認定上訴人基於販賣之意圖而持有扣
案海洛因之依據，自有應於審判期日調查之證據而未予調查之違
法。(二)有罪之判決書，對於被告有利之證據不採納者，應記載其
理由，為刑事訴訟法第三百十條第二款所明定。故有罪判決書對
於被告有利之證據，如不加採納，必須說明其不予採納之理由，
否則即難謂無判決不備理由之違誤。原判決理由二(四)雖又以上訴
人除曾因施用第一級毒品經觀察勒戒外，尚無施用第一級毒品之
前科，且上訴人本次被查獲之尿液經檢驗結果，固呈嗎啡陽性反
應，究難認已施用海洛因成癮，認上訴人持有之海洛因，已逾一
己之施用量。然上訴人於偵查中已供稱伊自九十五年五月間起，
向「秋錦」、「冠洲」及「阿亮」等不詳姓名者購買海洛因（偵
字第五五七二號卷第十頁），而上訴人於其他案件緝獲時相關之
證物，經檢驗結果，均為海洛因，有卷附法務部調查局九十五年
八月十七日調科壹字第160003143 號鑑定通知書、同局九十五年
九月三日調科壹字第09523009180 號鑑定書可稽（同上卷第十九
頁、第二十頁）。苟均無訛，上訴人所為另有施用海洛因，伊因
施用海洛因而持有扣案海洛因之辯解，似非全屬無憑。原判決對
此部分有利上訴人之證據，未予採納，復未說明其不予採納之理
由，自非無理由不備之違誤。以上或為上訴意旨所指摘，或屬本
院得依職權調查之事項，應認原判決有撤銷發回更審之原因。
據上論結，應依刑事訴訟法第三百九十七條、第四百零一條，判
決如主文。
中    華    民    國  九十七  年    十    月    三    日
                      最高法院刑事第六庭
                          審判長法官  洪  清  江
                                法官  韓  金  秀
                                法官  林  勤  純
                                法官  李  錦  樑
                                法官  陳  國  文
      本件正本證明與原本無異
                                      書  記  官
中    華    民    國  九十七  年    十    月    九    日
                                                     m


司法院資訊處製作；財團法人民間司法改革基金會備份。
